臺灣臺南地方法院民事判決　九十三年度保險簡上字六號
　　上　訴　人　新光人壽保險股份有限公司
　　法定代理人　甲○○
　　訴訟代理人　丙○○
　　　　　　　　丁○○
　　被上訴人　　戊○○
　　訴訟代理人　乙○○
右當事人間請求給付保險金事件，上訴人對於中華民國九十三年三月八日本院新營簡
易庭九十二年度度營保險簡字第三號第一審判決提起上訴，本院於民國九十三年九月
七日言詞辯論終結，判決如左：
    主  文
上訴駁回。
第二審訴訟費用由上訴人負擔。
    事  實
甲、上訴人方面：
一、聲明：求為判決：(一)原判決廢棄。(二)駁回被上訴人在第一審簡易之訴。
二、陳述：除與原判決記載相同者，茲引用之外，補稱：
（一）被上訴人向上訴人公司投保保單號碼為ＧＧ六０六四八五之「新光防癌終身壽
      險」及ＤＤＤ０一三二三「新光防癌健康終身保險」二張防癌險，至今統計理
      賠次數已達一百四十三次，給付保險金額亦超過新台幣（下同）二百萬元，可
      見上訴人並非刁難，惟本件被上訴人主張於民國（下同）九十一年十月十一日
      至奇美醫院接受「人工血管植入手術」，應各再依保險金額百分之十二給付「
      癌症手術醫療保險金」計十二萬元部分並不合理。
（二）依系爭「新光防癌健康終身保險」ＧＧ六０六四八五條款第十六條及「新光防
      癌終身壽險」ＤＤＤ０一三二三條款第十二條約定依保單條款約定之本旨，需
      要以「治療」癌症為目的，而依系爭十二條約款亦須以『外科手術治療』者方
      為理賠之依據，而正規的癌症治療，目前有外科手術、放射線治療、荷爾蒙治
      療及免疫治療等幾種方法。其中『外科手術』包含切除腫瘤、局部根除手術、
      淋巴腺切除術及大範圍的器官切除，惟不包括人工血管，實因它非癌症療法，
      已有前述種種醫學證據資料可證，並再由奇美醫院函覆說明如文。且手術治療
      的目的，不外乎是要用刀把所有的癌細胞割除掉，所以真正的手術是不能留下
      癌細胞的，另醫學上治療肺癌的程序，在治療隱藏性肺癌的步驟中提到「手術
　　　切除」謂，．．．如果能完全切除必須切除。可證治療癌症的標準程序中亦未
　　　提及人工血管，可見人工血管植入術並非癌症手術步驟之一；再由行政院衛生
　　　署於中華民國公共衛生學會癌症登記小組所提問答集中，甚至認為子宮頸癌所
　　　做的切片檢查都不算手術治療，更何況人工血管？（三）「人工血管」植入的
　　　目的，是在「輔助」注射的便利，並非『治療』癌症必須的行為，因為裝人工
　　　血管並無法治療癌症。此在早期設計保單、危險估計之際，無法預見人工血管
　　　的植入術如可視為「癌症手術」而依百分之十二的高比例給付「癌症手術醫療
　　　保險金」。以上訴人公司的手術保險金表之綜合保障保險附約之主契約被保險
　　　人為例，第一四九項「癌症手術」給付保險金比率為百分之二十，「放射線治
　　　療」為第一百四十八項給付保險金比率僅為百分之五，依比例原則來說，裝置
　　　人工血管反而比照癌症手術之比例給付，此明顯倍增於放射線治療之理賠比例
　　　，嚴重違背比例原則。上訴人以為應以三十一之三項「裝置動靜脈導管」之百
　　　分之二作為保險金給付才合理。
（四）依被上訴人所提「奇美醫學中心」診斷書內容所載，被上訴人於九十一年十月
      五日入院接受化療，同年十月十一日接受人工血管的植入，隔天便出院！更可
      證非「手術治療」所「必要」，否則怎會在癌症手術治療後才接受人工血管的
      植入？假如被上訴人所言為真，則是否應先植入人工血管，才有辦法進行「癌
      症手術」呢？
（五）綜上所述，奇美醫院已回函表示「人工血管的植入術」，非癌症手術，且短腸
      症病人及營養吸收不良病人亦須人工血管來長期注射營養劑，所以「人工血管
      的植入術」既非以治療癌症為目的，且非「外科手術治療」之作用；並不符系
      爭「新光防癌健康終身保險」條款第十七條及「新光防癌終身壽險」條款第十
      二條約定。若人工血管的植入的理賠比率（百分之十二）竟高於化療及放射性
      治療（千分之二點四），實則違反對價平衡甚鉅。
三、證據：援用第一審所提證據。
乙、被上訴人方面：
一、聲明：求為判決：駁回上訴。
二、陳述：除與原判決記載相同者，茲引用之外，補稱：
（一）對於上訴人主張之事實及證據承認部分：被上訴人向上訴人公司投保保單號碼
      ＧＧ６０６４８５之「新光防癌終身壽險」、之「新光防癌健康終身保險」之
      兩份契約。
（二）對於上訴人在上訴理由狀的答辯之事實及理由所主張的事實及證據許多不符事
      實之事。有以下幾點：
　　1.上訴人在第一點中陳述，被上訴人所主張訴訟標的，上訴人亦以一般手術保險
　　  項目理賠。因被上訴人在保單號碼ＤＤＤ０一三二三的新光防癌健康終身保險
      的契約中有購買綜合醫療特約，才能以一般手術保險理賠，跟主契約沒有關連
      性，所以上訴人的主張說法不符事實。
    2.依上訴人之說法：保單條款約定之本旨，需要以「治療」癌症為目的。上訴人
      同意被上訴人在保單有效期限內，經醫師診斷確定罹癌，並以癌症為直接原因
      或癌症引起之併發症，經醫師診斷必須接受外科手術治療者，每次外科手術，
      本公司按保險金額百分之十二給付「癌症手術醫療保險金」，可見外科手術並
      無硬性規定如上訴人所訴，癌症要切除腫瘤或局部根除手術等。被上訴人因在
      治療癌症所引起之併發症，醫生所作外科手術的目的，是為治療癌症，應都算
      是「癌症外科手術醫療保險金」的理賠精神和內涵。
　　3.上訴人把外科手術治療的目的，定義為要用刀把所有的癌細胞割除掉，甚至不
      能留下癌細胞的做法，再條款約定的精神內容，看不出有此嚴苛之規定。
    4.上訴人認「人工血管」植入的目的，是在「輔助」注射的便利，並非「治療」
      癌症必須的行為，因為裝「人工血管」並無法治療癌症。但被上訴人由於接受
      化療時有靜脈血管炎併發症之產生，乃於九十一年十月十一日在奇美醫院接受
      「人工血管植入術」。該手術與注射化學藥物用以治療肺癌有直接因果關係。
      反之，如無裝置人工血管並不利被上訴人實施化學藥物治療癌症，足正醫生係
      以「人工血管植入術」為被上訴人進行化學治療之必要手術。
　　5.被上訴人於九十一年十月五日住院接受化療，於九十一年十月十一日接受人工
      血管植入術，九十一年十月十二日出院，住院前後共八天，並沒有上訴人所說
      是先癌症手術治療後才接受人工血管的植入。只有九十一年十月十一日的「人
      工血管植入術」的外科手術而已。
    6.上訴人係認原審判決之主要理由係將裝置人工血管認為係治療癌症之併發症，
    　顯屬誤會，原審判決之主要理由是認定以醫師為被上訴人進行「人工血管植入
      術」是為被上訴人進行化學治療之用之必要手術，並以之替代可預見之注射化
      學藥物對血管傷害而引發血管炎或皮膚壞血之併發症。況且當時被上訴人已有
      靜脈血管炎的產生，與系爭「新光防癌終身壽險」條款第十二條及「新光防癌
      健康終身保險第十六條給付之要件，須確定為癌症，在契約有效期間內，並以
      治療癌症為直接原因或癌症引起之併發正為目的，並經醫師診斷必須接受手術
      治療，實無不合。
三、證據：援用第一審所提證據。
    理  由
一、被上訴人起訴主張：其分別於八十三年五月十一日及九十年八月一日向上訴人新
    光人壽保險股份有限公司投保二份防癌保險（保單號碼為：ＧＧ六０六四八五之
    「新光防癌終身壽險」、ＤＤＤ０一三二三之「新光防癌健康終身保險」），嗣
    後被上訴人因罹患肺癌，須定期接受化療，由於接受化療時有靜脈血管炎併發症
    之發生，如果直接由血管注射藥物，往後可能找不到適合之血管以注射藥物，乃
    於九十一年十月十一日至奇美醫院接受「人工血管植入手術」，該手術與注射化
    學藥物以治療肺癌具有直接因果關係，並於九十一年十月十八日向上訴人公司提
    出癌症手術理賠之申請，詎上訴人公司卻以（９１）新壽理賠字第一五八八號函
    認定，該手術僅係簡易手術，並非癌症手術而拒絕理賠。依兩造簽定之保單號碼
    為ＤＤＤ０一三二三之「新光防癌健康終身保險」契約第十二條規定所謂「醫院
    以治療癌症為直接原因，或癌症引起的併發症，經醫師診斷必須接受外科手術者
    」，並非硬性規定在癌症切除手術部分，包含為治療所做之相關手術，皆涵蓋在
    該條「癌症外科手術醫療保險金」之範圍內，上訴人公司指被上訴人所施做之「
    人工血管植入手術」乃為輔助注射之便利所做之簡易手術，非治療癌症所必須之
    行為而拒絕理賠，並不合理，另依保單號碼ＧＧ六０六四八五之「新光防癌終身
    壽險」契約第十七條之約定，亦同此理，為此爰依前開二件保險契約提起本件訴
　　訟，訴請上訴人給付被上訴人十二萬元等語。
二、上訴人則以：
（一）依系爭「新光防癌健康終身保險」ＧＧ６０６４８５條款第十七條及「新光防
      癌終身壽險」ＤＤＤ０１３２３條款第十二條約定依保單條款約定之本旨，需
      要以「治療」癌症為目的，而依系爭十二條約款亦須以『外科手術治療』者方
      為理賠之依據，而正規的癌症治療，目前有外科手術、放射線治療、荷爾蒙治
      療及免疫治療等幾種方法。其中『外科手術』包含切除腫瘤、局部根除手術、
      淋巴腺切除術及大範圍的器官切除，惟不包括人工血管，實因它非癌症療法，
      已有前述種種醫學證據資料可證，並再由奇美醫院函覆說明如文。且手術治療
      的目的，不外乎是要用刀把所有的癌細胞割除掉，所以真正的手術是不能留下
      癌細胞的，另醫學上治療肺癌的程序，在治療隱藏性肺癌的步驟中提到「手術
　　　切除」謂，．．．果能完全切除必須切除。可證治療癌症的標準程序中亦未提
　　　及人工血管，可見人工血管植入術並非癌症手術步驟之一。
（二）「人工血管」植入的目的，是在「輔助」注射的便利，並非『治療』癌症必須
      的行為，因為裝人工血管並無法治療癌症。此在早期設計保單、危險估計之際
      ，無法預見人工血管的植入術如可視為「癌症手術」而依百分之十二的高比例
      給付「癌症手術醫療保險金」。以上訴人公司的手術保險金表之綜合保障保險
      附約之主契約被保險人為例，第一四九項「癌症手術」給付保險金比率為百分
      之二十，「放射線治療」為第一百四十八項給付保險金比率僅為百分之五，依
      比例原則來說，裝置人工血管反而比照癌症手術之比例給付，此明顯倍增於放
      射線治療之理賠比例，嚴重違背比例原則。上訴人以為應以三十一之三項「裝
      置動靜脈導管」之百分之二作為保險金給付才合理。
（三）綜上所述，奇美醫院已回函表示「人工血管的植入術」，非癌症手術，且短腸
      症病人及營養吸收不良病人亦須人工血管來長期注射營養劑，所以「人工血管
      的植入術」既非以治療癌症為目的，且非「外科手術治療」之作用；並不符系
      爭「新光防癌健康終身保險」條款第十七條及「新光防癌終身壽險」條款第十
      二條約定。
三、兩造不爭執之事實：
（一）被上訴人分別於八十三年五月十一日及九十年八月一日向上訴人新光人壽保險
      股份有限公司投保二份防癌保險（保單號碼為：ＧＧ六０六四八五之「新光防
      癌終身壽險」、ＤＤＤ０一三二三之「新光防癌健康終身保險」）。
（二）被上訴人罹患肺癌，並於九十一年十月十一日在奇美醫院進行「人工血管植入
      術」。
（三）被上訴人如可依上開兩件契約請領癌症手術醫療保險金，上訴人應給付之保險
      金額，共計為十二萬元。
四、本件兩造之爭點在於九十一年十月十一日被上訴人在奇美醫院進行「人工血管植
    入術」是否該當系爭「新光防癌終身壽險」第十二條及「新光防癌健康終身保險
    」第十七條之給付之要件？經查：
（一）按保險係一種制度，即藉由危險共同團體之組成，將某特定人可能因危險所致
      損害，經由保險契約之訂立，而加以分散、消化，使其得迅速回復經濟能力之
      制度，保險契約則為保險制度下之一種手段或方法。而按保險契約之解釋，應
      探求契約當事人之真意，不得拘泥於所用之文字；如有疑義時，以作有利於被
      保險人之解釋為原則，保險法第五十四條第二項定有明文，該條後段之規定即
      為學說上所謂不明確條款解釋原則。又民法第九十八條規定，解釋意思表示，
      應探求當事人之真意，不得拘泥於所用之辭句。
（二）依兩造簽訂之「新光防癌健康終身保險保險單」條款第十二條約定癌症手術醫
      療保險金：「被保險人在本契約有效期間內，且在癌症的保險責任開始日起，
      經醫師診斷確定罹患癌症，並以癌症為直接原因或癌症引起之併發症，經醫師
      診斷必須接受外科手術治療者（含因治療癌症而接受骨髓移植手術者，惟不包
      括骨髓提供或捐贈者。），每次之外科手術本公司按保險金額之百分之十二給
      付『癌症手術醫療保險金』。」（原審卷第三０頁）及「新光防癌終身壽險保
      險單」第十七條約定癌症手術醫療保險金：「被保險人在本契約有效時間內，
      且在癌症的責任開始日起，初次經癌的診斷確定罹患癌症，並以治療癌為其直
      接目的而需手術治療者，本公司每次手術依下表給付『癌症手術治療保險金』
      」（原審卷第五十七頁）內容觀之，系爭保險契約文字內容所表彰上訴人所承
      保手術保險金之範圍，是否僅限於以接受癌症為直接原因（目的）之手術治療
      ，抑或包括因癌症引起併發症而必要之手術治療，或有疑義不明之情狀，然依
      上開之不明確條款解釋原則，就系爭保險契約上開條款約定事項，則應為有利
      於被保險人即被上訴人解釋之必要，何況系爭保險契約第二條第三項亦約定：
      「本附約的解釋，應探求契約當事人之真意，不得拘泥於所用之文字；如有疑
      義時，以作有利於被保險人的解釋為準。」，故系爭保險契約約定上訴人所承
      保之範圍，應包括以接受癌症為直接原因之手術治療，及因癌症引起併發症而
      必要之手術治療。
（三）又本件綜觀上開二件保險單約款，並未就上開條款所稱之「手術」或「外科手
      術」訂立「定義約款」，則外科手術是否限於以刀完全根除患部？兩造既有爭
      議，自亦應為有利於被保險人即被上訴人之解釋，更何況又消費者投保防癌險
      之目的，在於罹患癌症時能獲得充分之保障，舉凡使癌細胞消滅、減緩擴散或
      刺激患者免疫系統等方法均應屬上開條款所謂「以治療癌症為直接原因或目的
      」。再參以一般治療癌症之方法，包含患部切除手術、放射線治療、化學治療
      、荷爾蒙治療及免疫治療等，其中放射線治療、化學治療、荷爾蒙治療及免疫
      治療等方法雖未使用手術刀，惟係治療癌症之重要方法之一，乃眾所週知之事
      實，難謂其並非以治療癌症為直接目的之治療方法，上訴人抗辯：所謂外科手
      術需用刀把所有的癌細胞割除掉云云，顯無理由，應不足採。
（四）被上訴人所罹患係「肺癌」並經化學治療，此有被上訴人所提出之奇美醫學中
      心九十一年十二月二十日診斷證明書乙件在卷可按，並經其醫師囑言「病人因
      化學治療時發生靜脈血管炎，故於九十一年十月十一日施行人工血管置入手術
      ，以利爾後之化學治療，實屬必要之手術」（見同上診斷書），復據同院九十
      二年十一月二十八日奇美醫院法院專用病情摘要明載「戊○○為肺癌病患，須
      定期接受化學治療，故『人工血管植入術』係為輔助病患進行化學治療之用，
      非癌症手術。但在癌症病患須化學治療者，常合併此手術，以避免在化療過程
      中，化學藥物對血管傷害而引發血管炎或皮膚壞死之併發症。若不使用人工血
      管植入，雖可直接注射至血管，但除上述併合症發生外，有的病人根本找不到
      適合的血管來注射化學藥」，足證本件醫院係以「人工血管植入術」為被上訴
      人進行化學治療之用之必要手術，並以之替代可預見之注射「化學藥物對血管
      傷害而引發血管炎或皮膚壞死之併發症」，換言之，被上訴人為消滅癌細胞接
      受化學治療，必須再植入人工血管，否則將引發血管炎或皮膚壞死之併發症，
      於此情形，該人工血管植入手術雖非化學治療手術本身，但極其相關，上訴人
　　　以該手術僅係「輔助」注射的便利，將之排除於所謂治療癌症手術之外，未免
　　　與一般生活常識相扞格，是該「人工血管植入手術」亦屬因癌症引起併發症而
　　　以治療癌症為直接目的所必要之手術治療，應屬系爭二件保險契約上訴人所承
　　　保之範圍，堪以認定。
五、綜上所述，被上訴人接受之「人工血管植入手術」屬因癌症引起併發症而以治療
    癌症為直接目的所必要之手術治療，與兩造簽訂上開二件契約條款約定本旨相合
    ，從而，被上訴人本於兩造簽訂「新光防癌終身壽險」條款第十二條及「新光防
    癌健康終身保險」第十七條之約定，請求上訴人給付保險金十二萬元，為有理由
    ，應予准許。又本件訴訟為民事訴訟法第四百二十七條適用簡易程序所為上訴人
　　即被告敗訴之判決，應依同法第三百八十九條第一項第三款宣告假執行。是則原
　　審判命上訴人如數給付，並依職權宣告假執行，及上訴人之聲請宣告免為假執行
　　，於法並無不合。上訴意旨指摘原判決不當，求予廢棄改判，為無理由，應予駁
　　回其上訴。
六、本件判決之基礎已臻明確，兩造其餘之攻擊防禦方法及證據，均經斟酌，核與判
    決之結果不生影響，爰不一一論述，附此敘明。
七、據上論結，本件上訴為無理由，依民事訴訟法第四百三十六條之一第三項、第四
    百四十九條第一項、第七十八條，判決如主文。
中　　　華　　　民　　　國　　九十三　　年　　　九　　　月　　二十一　　日
　　　　　　　　　　　　　　　　　　臺灣臺南地方法院民事第二庭
~B審判長法　官　 蔡美美
~B　　　法　官　 陳杰正
~B　　　法　官　 李杭倫
右正本證明與原本無異
本判決不得上訴
中　　　華　　　民　　　國　　九十三　　年　　　九　　　月　　二十一　　日
~B　法院書記官　 鄭佩玉
